【裁判字號】    99,訴,498
【裁判日期】    990825
【裁判案由】    確認董事委任關係不存在等
【裁判全文】
臺灣板橋地方法院民事判決               99年度訴字第498號
原      告  郭永輝
訴訟代理人  黃璽麟律師
            滕澤珩律師
            洪玉珊律師
被      告  亞邁科技股份有限公司
法定代理人  翁佩妤
上列當事人間確認董事委任關係不存在等事件，經本院於民國99
年8月11日言詞辯論終結，判決如下：
    主  文
原告之訴駁回。
訴訟費用由原告負擔。
    事實及理由
壹、程序事項：
一、本件被告未於言詞辯論期日到場，核無民事訴訟法第386 條
    各款所列情形，爰依原告聲請，由其一造辯論而為判決。
貳、實體事項：
一、原告起訴主張：
(一)、緣原告為訴外人昶亨科技股份有限公司（下稱昶亨公司）之
    董事長，前於民國95年12月15日經昶亨公司指派為投資被告
    之股權代表人，有指派書為證，故被告於95年12月15日之股
    東臨時會選任董事，實際上係選任昶亨公司為董事，並非選
    任原告個人為董事，原告僅為昶亨公司之法人股東代表人。
    然被告之公司變更登記事項卻記載錯誤，將原告以個人名義
    列為董事。原告也因不熟悉公司法第27條規定之法律關係差
    異，而在董事會簽到簿及董事願任同意書上均僅簽署原告個
    人姓名，未蓋昶亨公司章，惟原告之真意仍係以昶亨公司為
    董事、清算人，並非由伊個人擔任董事、清算人。況被告實
    際上亦未召開上揭股東臨時會及董事會，原告乃係於開會前
    ，預先簽署董事會簽到簿及董事願任同意書，以利被告書面
    作業，故上揭股東會、董事會既實際上並未召開，則其選任
    董事，即屬無效。嗣被告於98年2 月17日經廢止登記，進入
    清算程序，原告則陸續接獲營業稅違章核定稅額繳款書、違
    章案件罰鍰繳款書及裁處書等，並遭財政部處分限制出境，
    而受有不利益，為此，乃提起本件確認董事及清算人委任關
    係不存在之訴等語。
(二)、聲明：確認原告與被告間董事及清算人委任關係不存在。
二、被告答辯則為：
(一)、否認被告未實際召開95年12月15日之股東會、董事會。被告
    確實有通知原告要召開上揭會議，也有預先以電子信件通知
    原告，並寄達書面資料，原告也有出席上揭會議，否則為何
    會簽署董事會簽到簿及董事願任同意書。被告也確實是選任
    原告為董事，並非選任昶亨公司為董事，原告所述均無理由
    等語。
(二)、聲明：原告之訴駁回。
三、兩造不爭執事項：
(一)、董事會簽到簿、董事願任同意書上之簽名均屬真正（見本院
    卷第91、93頁）。
四、本院得心證之理由：
(一)、按股份有限公司應由董事長對外代表公司，惟公司與董事間
    訴訟，除法律另有規定外，則由監察人或股東會所選任之人
    代表公司為訴訟，公司法第208 條第3 項、第213 條定有明
    文，其立法目的乃恐董事長代表公司對董事起訴，難免有循
    私之舉。若公司已解散行清算程序，公司董事雖不得以董事
    身分執行職務，而應由清算人執行清算事務，但公司之清算
    ，原則上以董事為清算人，除非公司法或章程另有規定或股
    東會另選清算人時，不在此限（公司法第322 條第1 項）。
    且清算人於執行清算事務範圍內，除另有規定外，其權利義
    務與董事同（公司法第324 條）。是董事原則上應為清算人
    ，且清算人之權利義務與董事同，則董事以清算人身分對董
    事為訴訟，亦難免有循私之舉。依同一法理，仍不宜由董事
    以清算人身分對董事為訴訟。再查清算中，公司股東會與監
    察人依然存續，對董事之訴訟依法仍應由監察人或股東會所
    選任之人代表公司為之，始為適法。有最高法院94年度臺上
    字第230 號裁判意旨可參。是本件被告既經廢止登記、進入
    清算程序，有公司變更登記表在卷可稽（見本院卷第47頁以
    下），則以監察人翁佩妤為本件被告之法定代理人，揆諸上
    揭說明，自屬合法，先予敘明。
(二)、按確認之訴非原告有即受確認判決之法律上利益者，不得提
    起。所謂即受確認判決之法律上利益，係指法律關係之存否
    不明確，原告主觀上認其在法律上之地位有不安之狀態存在
    ，且此種不安之狀態，能以確認判決將之除去者而言，若縱
    經法院判決確認，亦不能除去其不安之狀態者，即難認有受
    確認判決之法律上利益（最高法院52年度臺上字第1240號判
    例意旨參照），而此確認利益須於事實審言詞辯論終結時仍
    存在，始足當之。查本件原告既登記為被告之董事，有公司
    變更登記表在卷可按，雖被告經廢止登記，進入清算程序，
    原告仍因董事身分而依法為清算人，負有稅捐義務及其他法
    律責任，是堪認原告主張與被告間董事委任關係不存在乙節
    ，係屬有即受確認判決之法律上利益者，揆諸上揭說明，得
    提起本件確認之訴。
(三)、按當事人主張有利於己之事實者，就其事實有舉證之責任，
    民事訴訟法第277 條前段定有明文。又民事訴訟如係由原告
    主張權利者，應先由原告負舉證之責，若原告先不能舉證，
    以證實自己主張之事實為真實，則被告就其抗辯事實即令不
    能舉證，或其所舉證據尚有疵累，亦應駁回原告之請求，最
    高法院17年上字第917 號判例意旨可資參照。本件原告主張
    被告並未實際上召開股東會、董事會，選任董事無效乙節，
    為被告所否認，自應由原告就此有利於己之事實負舉證責任
    。按94年6月22日修正增訂之公司法第177條之1 規定：「公
    司召開股東會時，得採行以書面或電子方式行使其表決權；
    其以書面或電子方式行使表決權時，其行使方法應載明於股
    東會召集通知。前項以書面或電子方式行使表決權之股東，
    視為親自出席股東會。但就該次股東會之臨時動議及原議案
    之修正，視為棄權。」經查，原告亦自承：被告有用電子信
    件通知，而董事願任同意書、董事會簽到簿是在95年12月12
    日至15日之間寄送給昶亨公司財務經理黃紋秋收受，原告當
    天由財務經理轉送之後就收到，原告就簽名，並於當天寄回
    被告公司。原告寄回董事願任同意書、董事會簽到簿是在12
    月15日之前。當時被告是告知要提前作業，以便交由會計師
    辦理變更登記的事項等語在卷（見本院卷第125 頁背面筆錄
    ），且兩造就95年12月15日召開股東會、董事會之董事會簽
    到簿、董事願任同意書上之原告簽名係屬真正，並不爭執，
    則揆諸上揭規定，被告召開95年12月15日之股東會，縱使部
    分採行書面、電子方式行使表決權，與法亦無不合，股東未
    親自出席股東會，依法亦得行使表決權。故原告主張伊未參
    加股東會，選任董事無效云云，即難認可採。其次，原告另
    主張伊並未去開董事會云云，然觀之董事會簽到簿、董事願
    任同意書，其上確有原告所不爭執之個人簽名，依文義解釋
    及社會通念，顯足認原告確實有表示同意擔任董事之意思，
    且有出席被告95年12月15日董事會之情事。至證人即昶亨公
    司財務經理黃紋秋雖於99年7 月5 日本院準備程序到庭具結
    證述：原告於95年12月15日並未去參加被告之董事會等語（
    見本院卷第101 頁以下），然本院審酌證人目前仍為原告擔
    任董事長職位之昶亨公司中擔任財務經理，利害相關，證明
    力已然較弱，且另就證人證述內容觀之，其陳述僅於95年12
    月15日上午10時許、下午5 時許，這兩個時點曾見到原告，
    並沒有一整天都在原告身邊等語，顯見證人實際上並無法確
    知原告於95年12月15日是否有去參加上揭董事會，是證人證
    述尚難採為有利於原告之依據。此外，原告並未提出其他積
    極證據證明被告並未召開上揭董事會，故原告主張，難以採
    信。
(四)、至原告另主張被告選任之董事應為昶亨公司，而非原告個人
    ，伊係因不熟悉公司法規定，才疏忽在董事會簽到簿、董事
    願任同意書上簽署個人姓名，而未蓋昶亨公司章云云，雖據
    其提出指派書、投資備忘錄（見本院卷第31、106 頁）為證
    明，然按政府或法人為股東時，得當選為董事或監察人。但
    須指定自然人代表行使職務。政府或法人為股東時，亦得由
    其代表人當選為董事或監察人，代表人有數人時，得分別當
    選。公司法第27條第1 、2 項定有明文。查原告於95年間起
    迄今，即為昶亨公司之董事長，為原告所不爭執，顯見原告
    對於擔任股份有限公司之董事長、董事等職務之權利義務法
    律關係，有所認識，且原告之工作經驗、專業知識及社會閱
    歷均屬豐富，其年歲亦非輕，衡諸常理，當無可能推諉不知
    以個人名義擔任董事及以法人代表人名義擔任董事，二者之
    間有所差別，是原告空言辯稱因不諳法律及一時疏忽云云，
    顯與情理不符，無從採信。況，原告於95年12月15日受選任
    為董事之際，其即知悉之，竟遲至被告於98年2 月17日經廢
    止登記後（見本院卷第47頁），因陸續接獲營業稅違章核定
    稅額繳款書、違章案件罰鍰繳款書及裁處書等不利益處分後
    ，始於99年3 月29日提起本件訴訟，衡諸常情，若原告受選
    任為被告董事之時，遂認其並非以個人名義受任，而係以昶
    亨公司代表人身分受任，則為何原告不在當時向主管機關申
    請變更登記或提起訴訟？此皆與常情相違背，從而原告主張
    ，並非可採。
(五)、綜上所述，原告主張其非被告公司董事乙節，並非可採，從
    而，原告請求確認兩造間董事關係不存在，為無理由，應予
    駁回。
五、本件判決事證基礎已臻明確，兩造其餘主張、陳述及所提證
    據暨攻擊、防禦方法，經本院審酌後，認與判決結果均無影
    響，爰不一一論述，併予敘明。
六、結論：原告之訴無理由。爰依民事訴訟法第385 條第1 項前
    段、第78條，判決如主文。
中    華    民    國    99    年    8     月    25    日
                  民事第三庭  審判長法  官  朱耀平
                                    法  官  徐玉玲
                                    法  官  吳金芳
以上正本係照原本作成。
如對本判決上訴，須於判決送達後20日內向本院提出上訴狀。如
委任律師提起上訴者，應一併繳納上訴審裁判費。
中    華    民    國    99    年    8     月    25    日
                                    書記官  陳昭綾

司法院資訊處製作；財團法人民間司法改革基金會備份。
